【裁判字號】    95,台上,4635
【裁判日期】    950824
【裁判案由】    偽造文書
【裁判全文】
最高法院刑事判決            九十五年度台上字第四六三五號
    上  訴  人  甲○
上列上訴人因偽造文書案件，不服台灣高等法院中華民國九十五
年四月二十七日第二審更審判決（九十五年度上更(二)字第一二四
號，起訴案號：台灣台北地方法院檢察署八十八年度偵字第一八
七二號、第五八○六號、第一四四二○號、第一五三七八號），
提起上訴，本院判決如下：
    主  文
上訴駁回。
    理  由
按刑事訴訟法第三百七十七條規定，上訴於第三審法院，非以判
決違背法令為理由，不得為之。是提起第三審上訴，應以原判決
違背法令為理由，係屬法定要件。如果上訴理由狀並未依據卷內
訴訟資料，具體指摘原判決不適用何種法則或如何適用不當，或
所指摘原判決違法情事，顯與法律規定得為第三審上訴理由之違
法情形，不相適合時，均應認其上訴為違背法律上之程式，予以
駁回。本件上訴人甲○上訴意旨略稱：(一)、上訴人與告訴人乙○
曾以電話獲得其他繼承人林念慈、傅甘敏、丙○之同意，共同委
託張志道將被繼承人林德生前購買之福座開發股份有限公司（下
稱福座公司）靈骨塔位一五六位轉換為金山安樂園股份有限公司
（下稱金山公司）塔位，上訴人只知張志道轉換塔位係透過其公
司之內部作業辦理，孰料張志道與邱翠芬為賺取買賣差價及佣金
，故意隱瞞上訴人，以買賣方式進行塔位轉換。上訴人於張志道
辦理轉換期間，僅依「北海福座公司繼承讓渡作業注意事項」第
一條，提供林德之印鑑與塔位權狀，對於以買賣方式轉換塔位完
全不知情，亦未參與出售塔位之過程或手續。上訴人在偵查中所
供寫委託書時因其他繼承人不在國內，故由上訴人與乙○作主，
未經過其他繼承人同意等情，是指第一次寫委託書時未取得其他
繼承人同意，嗣後第二次寫委託書時，已經電話聯絡其他繼承人
，取得口頭同意上訴人辦理轉換塔位，此經上訴人在原審更審前
供述在卷。嗣後林念慈、傅甘敏、丙○亦分別於民國八十三年六
月六日、二十八日及八十四年二月六日補具授權書，原判決不採
上訴人在原審更審前之供述，逕認上訴人未得其他繼承人之同意
轉換塔位，實有誤解。(二)、當初乙○原本即要求張志道代將北海
福座塔位賣出，係張志道以價格不佳不可能賣出，而建議繼承人
等轉換成金山公司金寶塔位，待其增值後再賣出，上訴人始與乙
○共同委託轉換，上訴人若事前知悉張志道等能賣出北海福座塔
位，則絕無再同意其用賣得價金去購買金山公司金寶塔位。上訴
人與乙○係共同委託張志道轉換塔位，並無以買賣方式轉換塔位
之意思，原審逕認上訴人於出具委託書時，即明瞭張志道係以買
賣方式轉讓塔位，其理由與事實矛盾。又上訴人交付林德之印鑑
予張志道等人使用，本即為繼承作業所必要，自不能以上訴人交
付林德之印鑑、權狀等，即認對買賣塔位之行為知情、共謀。且
在轉換塔位過程中，乙○未曾撤銷委託，與上訴人一直是共同委
託轉換人，二人一直認為張志道、邱翠芬係以公司內部作業方式
轉換塔位，而非以買賣方式。原審就此有利上訴人之事證未予審
酌，逕為不利上訴人之認定，有違證據法則。(三)、國稅局認為漏
報之林德遺產稅是福座塔位一五六位，而金寶山塔位是張志道買
賣得來，並非林德遺產，縱然登記五十七位在丙○名下，亦不會
因此被追繳遺產稅，與偽造文書須足以生損害於公眾或他人之要
件不符，應不成立偽造文書罪。上訴人在原審聲請向台北市國稅
局調查丙○是否因登記金寶山塔位而被追繳遺產稅，原審未予調
查，即認本件轉換行為損及丙○權益，顯有調查未盡之違法。而
林驥係屬大陸同胞，依台灣地區與大陸地區人民關係條例第六十
七條第一項規定，林驥至多僅能繼承新台幣（下同）二百萬元之
遺產，超過部分則無權利享有，故台北市國稅局並未發函要求林
驥補繳福座塔位遺產稅，林驥亦曾表示其僅享有二百萬元之財產
繼承，不要塔位，因其可繼承之二百萬元現金已經具領，對靈骨
塔位等其他遺產已無權享有，自無令其出具委託書委託辦理轉換
塔位之需要，原審不察，逕為不利上訴人之認定，顯有誤解。又
林念慈曾出具二紙授權書予上訴人，一紙載稱：「全權處理林德
遺產事項及上述房地產及其他有關遺產」，一紙載稱：「於民國
八十二年底同意甲○、乙○委託福蔭實業股份有限公司將林德所
有北海福座塔位轉換為金寶山安樂園塔位以上所述確為實情」，
足證林念慈確有委託上訴人辦理轉換塔位事宜，並非上訴人自作
主張。上訴人係以電話聯絡取得同意，嗣後再補具授權書，因轉
換塔位並不要求先有授權書，故審究有無事前取得同意，不得以
日期在後之授權書即謂無取得授權同意。原審僅憑推測，即認上
訴人為偽造文書之共謀共同正犯，有違證據法則云云。
惟查：原判決綜核告訴人乙○、丙○於偵審時之指述；上訴人在
檢察官偵查中自承其偕乙○書具委託書予張志道時，未經其餘繼
承人同意；卷附北海福座永久使用權狀、永久使用權狀讓渡書、
代辦委託書、金寶山金寶塔金寶座訂購單、塔位讓渡書、金山公
司金寶塔塔位使用證、金寶山金寶塔金寶座認購證、金山公司覆
函檢附之上訴人持有金寶塔塔位表、遺產稅免稅證明書、遺產稅
繳清證明書、丙○為受讓人之塔位讓渡書、福座公司覆函檢附之
過戶歷史查明報表、授權書、委託書等證據，並參酌全案其餘卷
證資料，本於事實審法院職權之推理作用，認定上訴人確有與均
經判刑確定之張志道、邱翠芬共同偽造林德名義之福座公司永久
使用權狀讓渡書、代辦委託書及丙○為受讓人名義之塔位讓渡書
之犯行。因而撤銷第一審關於上訴人部分之判決，改判仍論處上
訴人共同連續行使偽造私文書，足以生損害於他人罪刑（處有期
徒刑六月），已詳細說明其理由。對於上訴人辯稱：伊有經全體
繼承人同意，且係與乙○共同委託張志道，辦理林德前開靈骨塔
位之轉換手續，伊不知張志道如何轉讓靈骨塔位，直至轉換成功
才受告知，又因在海外之繼承人不能辦理繼承登記，才會登記在
伊及丙○名下，登記手續均為張志道辦理，伊並未參與云云，如
何之不足採信，亦已在理由詳加說明及指駁。其採證認事，從形
式上觀察，並無違背法令之情形，上訴意旨對原審之論斷，究有
何違背經驗法則或論理法則等違法情形，亦未依據卷內資料為具
體之指摘。且查：證據之取捨及證據之證明力如何，由事實審法
院依其調查證據所得心證，本其確信自由判斷，茍不違反經驗法
則及論理法則，即難遽指為違法。又繼承人有數人時，在分割遺
產前，各繼承人對於遺產全部為公同共有，民法第一千一百五十
一條定有明文。另所有權以外之財產權，由數人共有或公同共有
者，其處分、變更及設定負擔，依同法第八百三十一條準用第八
百十九條第二項之規定，應得共有人全體之同意。上開規定，自
不因繼承人係住於台灣地區與否而異其效力。林德之遺產中有關
福座公司靈骨塔一百五十六位之使用權部分，無論是對外出售再
買受金山公司之金寶塔位，或由張志道、邱翠芬逕以其公司內部
作業方式直接轉換為金山公司之金寶塔位，均屬對繼承財產權之
處分行為，應得上訴人與乙○、林念慈、傅甘敏、林驥、丙○等
全體繼承人之同意。而原判決已說明依據乙○、丙○之指述，及
上訴人在偵查中自承為上開處分時，除乙○外，確未經其他繼承
人同意等供述證據，暨就其餘卷內資料，本於調查所得心證，分
別定其取捨，而憑以認定上訴人確有未經全體繼承人事前同意，
即共同偽造林德名義之福座公司永久使用權狀讓渡書、代辦委託
書及丙○為受讓人名義之塔位讓渡書，並持以行使而處分上開未
經分割之靈骨塔位遺產之依據及理由，此係事實審法院採證認事
之職權行使，難謂有違反證據法則、判決不備理由、判決理由矛
盾，或應於審判期日調查之證據而未予調查之情形。茲上訴意旨
對原審此部分之論斷，既亦未依據卷內資料，具體指摘有如何違
背法令之情形，徒執陳詞，以其不知張志道、邱翠芬係以買賣方
式轉換靈骨塔位，其餘繼承人在其寫第二次委託書時均已同意其
轉換靈骨塔位云云，據以指摘原判決違法，係以自己之說詞，對
原審採證認事之適法職權行使，并已於判決內說明之事項，漫事
指摘，復為單純之事實上爭辯，難認係適法之第三審上訴理由。
再者，林念慈雖於八十三年六月六日出具授權書予上訴人，惟其
當時僅係授權上訴人辦理林德遺產之繼承登記及申報遺產稅等相
關事項，並未授權上訴人處分遺產，自難遽認林念慈於八十三年
六月六日或之前曾同意上訴人處分前揭靈骨塔位。至上訴人所稱
林念慈嗣後提出同意其處分上開靈骨塔位之授權書，係分別於八
十八年八月二十五日、九十年十二月二十日所製作，雖內容載稱
同意上訴人將福座公司靈骨塔位轉換成金山公司金寶塔位，但其
上所載授權期間為「八十八年八月二十五日至九十三年十二月」
、「九十年十二月二十日至一○○年十二月二十日」（見更(二)卷
第三六至三七頁），縱使林念慈於八十八年八月二十五日以後始
同意上訴人處分上開靈骨塔位，亦非可憑以據為上訴人於八十三
年五月四日起擅自處分上開靈骨塔位時，已得林念慈同意之判斷
基礎；況其餘繼承人乙○、丙○既均不同意上訴人為前開處分，
上訴人自難以林念慈事隔多年後始授權其得為靈骨塔位之轉換，
即謂其係已得全體繼承人之同意，原判決就此部分縱未加以論述
，因與判決本旨不生影響，自不得據為上訴第三審之適法理由。
又刑法第二百十條偽造私文書罪所稱足生損害於公眾或他人，以
有損害之虞為已足，不以實際發生損害為要件。上訴人偽造被繼
承人林德之福座公司永久使用權狀讓渡書、代辦委託書及丙○為
受讓人之塔位讓渡書，自足生損害於丙○及其餘繼承人；而丙○
有無因此為稅捐機關追徵遺產稅而受有此部分之實際損害，於上
訴人行使偽造私文書犯罪事實之認定及法律之適用，已不生任何
影響，縱原審對此未再為無益之調查，亦無違法可言。其餘上訴
意旨所執各詞，係就證據之證明力或原審已說明論斷之事項再為
爭執，重為事實上之爭辯，依首開說明，殊非適法之第三審上訴
理由。其上訴違背法律上之程式，應予駁回。
據上論結，應依刑事訴訟法第三百九十五條前段，判決如主文。
中    華    民    國  九十五  年    八    月  二十四  日
                      最高法院刑事第十一庭
                          審判長法官  謝  俊  雄
                                法官  陳  世  雄
                                法官  魏  新  和
                                法官  吳  信  銘
                                法官  徐  文  亮
      本件正本證明與原本無異
                                      書  記  官
中    華    民    國  九十五  年    八    月  二十九  日
                                                   Ｍ


司法院資訊處製作；財團法人民間司法改革基金會備份。
